臺灣彰化地方法院民事判決　94年度訴字第174號
原　　　告　　寅○○
被　　　告　　甲○○
　　　　　　　丑○○
上列一人
訴訟代理人　　趙惠如律師
複代理人　　　洪崇欽律師
被　　　告　　辛○○　　住台中.
　　　　　　　子○○　　住彰化.
　　　　　　　乙○○　　住彰化.
　　　　　　　己○　　　住彰化.
　　　　　　　庚○　　　住彰化.
　　　　　　　壬○○　　住彰化.
　　　　　　　戊○○　　住台北市○○○路○段141巷32號2樓
　　　　　　　丁○○　　住彰化.
　　　　　　　癸○○　　住彰化.
　　　　　　　丙○○　　住彰化.
上列當事人間請求確認契約無效事件，本院於民國94年9 月28日
言詞辯論終結，判決如下：
    主  文
原告之訴駁回。
訴訟費用由原告負擔。
    事實及理由
甲、程序方面：
一、被告辛○○、子○○、乙○○、己○、庚○、戊○○、丁○○、丙○○受合法通知，均未於最後言詞辯論期日到場，核
    無民事訴訟法第386 條各款所列情形之一，爰依原告之聲請
    ，由其一造辯論而為判決。
乙、實體方面：
一、原告起訴主張：原告與被告丑○○、辛○○、丙○○、子○○、乙○○、己○、庚○、壬○○、戊○○、丁○○、癸○○均係祭祀公業陳合興之派下員，因祭祀公業陳合興遺留多
    甲土地多年無人管理，派下員遂於民國93年10月10日召集派
    下員會議，決議應成立管理委員會，並推舉被告丑○○為成
    立代理員，推動成立法定管理會登記事務。同年12月12日舉
    行第2 次派下員會議前，被告丑○○電告原告關於管理會成
    立登記所需費用，並告知向承辦代書即被告甲○○拿取祭祀
    公業陳合興委任契約書（下稱系爭契約），閱後歸還，然原
    告詳閱系爭契約後，發覺多數條文不公平、有損委任人權益
    ，隨即電告被告丑○○，告以登記費用若扣除規費、刊報費
    只需新台幣（下同）20,000元，然依被告丑○○說法，若含
    規費、刊報費，則費用高達900, 000元，原告即於電話中要
    求被告丑○○取消原訂會議，並獲應允。惟被告丑○○仍於
    前揭時日舉行第2 次會議，系爭契約亦已簽立並由被告甲○○收回，後向被告甲○○探詢，被告甲○○答以只簽收收款
    單，未簽立系爭契約，並拒絕原告關於寄發系爭契約或收款
    單影本之請求，原告於次日向被告己○之子陳振隆詢問，其
    答覆確有召開會議，並已繳付33,000元作為訂金，而被告甲○○表示無法當場制作系爭契約副本，待工作結束後，將會
    送還系爭契約等語。查被告丑○○、甲○○就有無簽訂系爭
    契約，說法已有出入，證明契約內容不良，無從完成服務交
    易；又查祭祀公業成立登記規費、刊報費，共僅需數萬元，
    被告甲○○開價差異頗大，違反市場優良倫理；再查，被告
    甲○○、丑○○聯合欺瞞原告，必含損害祭祀公業陳合興派
    下員權益目的；末查，被告甲○○以無法辦副本為由，收回
    系爭契約，此實為巧言欺詐，因而提起本訴等語。並聲明：
    被告甲○○與祭祀公業陳合興籌組會或與其派下員於93年12
    月12日所簽訂之系爭契約應為無效；訴訟費用由被告甲○○
    負擔。
二、被告甲○○則辯稱：93年10月10日祭祀公業陳合興派下員第
    一次開會時，派下員分為三大房，每房各推派代表，第一、
    三房各推派代表1 名，第二房則推派代表3 名，當時並無決
    議，而係由各房代表回去與派下員溝通處理祭祀公業陳合興
    名下土地事宜，93年12月12日第二次開會時，第一房代表即
    被告丁○○、第一房派下員即被告辛○○及訴外人卯○○、
    第二房代表即被告己○、第三房代表即被告丑○○，以個人
    名義與伊簽署系爭契約，至於清理祭祀公業陳合興名下土地
    之費用則由簽約之人給付，未簽約之人則無庸給付，又簽約
    時並無決議倘一半以上派下員簽約，系爭契約即對派下員全
    體發生效力等語；被告丑○○辯稱：伊曾寄發通知通知派下
    員開會，但原告未到亦無出具委託書，又簽署系爭契約者甲
    方僅伊、被告己○、丁○○、辛○○及訴外人卯○○5 人，
    乙方僅被告甲○○1 人，原告並非本件契約當事人，依債權
    契約相對性，原告提起本訴顯無確認利益等語；被告壬○○
    則以：伊有無簽署系爭契約並不知，僅知原告未同意與被告
    甲○○簽約，因其表示代書費用太高等語，資為置辯；被告
    癸○○則以：伊同意選任管理人管理祭祀公業陳合興名下之
    土地，故簽署系爭契約，但原告每次皆不同意，伊不知為何
    被告，當初派下員開會時曾決議倘一半以上之派下員簽約，
    系爭契約即對派下員全體發生效力等語置辯；被告辛○○、
    乙○○於最後言詞辯論期日未到場，據被告辛○○以前辯論
    陳述略稱：當初派下員開會時曾決議倘一半以上之派下員簽
    約，系爭契約即對派下員全體發生效力，係派下員以個人名
    義與被告甲○○簽約，費用分三大房負擔等語；據被告乙○○以前辯論陳稱：未見過更遑論簽署系爭契約，更不知為何
    被告等語，資為抗辯。並均聲明：原告之訴駁回；訴訟費用
    由原告負擔。
三、被告子○○、己○、庚○、戊○○、丁○○、丙○○均未於
    言詞辯論期日到場，亦未提出書狀作何聲明或陳述。
四、得心證之理由：
(一)、被告甲○○辯稱：伊分別與祭祀公業陳合興派下員第一房代
    表即被告丁○○、第一房派下員即被告辛○○及訴外人卯○○、第二房代表即被告己○、第三房代表即被告丑○○簽署
    系爭契約一節，有原告不爭執真正之系爭契約3 份在卷可稽
    ，而稽之系爭契約3 份，其中1 份當事人欄載明為立委任契
    約書人祭祀公業陳合興派下員全部（大房陳觀頂，同時印有
    被告丁○○、辛○○及訴外人卯○○之印文，以下稱為甲方
    ），與受委任人甲○○（以下稱為乙方），契約末之委任人
    則有被告丁○○、辛○○及訴外人卯○○之簽名及印文，受
    委任人則有被告甲○○之簽名及印文；另1 份當事人欄載明
    為立委任契約書人祭祀公業陳合興派下員全部（二房陳獨占
    ，同時印有被告己○之印文，以下稱為甲方），與受委任人
    甲○○（以下稱為乙方），契約末之委任人則有被告己○之
    簽名及印文，受委任人則有被告甲○○之簽名及印文；餘1
    份當事人欄載明為立委任契約書人祭祀公業陳合興派下員全
    部（三房陳阿三，同時印有被告丑○○之印文，以下稱為甲
    方），與受委任人甲○○（以下稱為乙方），契約末之委任
    人則有被告丑○○之簽名及印文，受委任人則有被告甲○○
    之簽名及印文，足證被告甲○○辯稱：伊係與被告丁○○、
    辛○○及訴外人卯○○、被告己○及被告丑○○，由其等以
    個人名義分別簽署系爭契約等語，堪認屬實。至癸○○固辯
    稱：伊有簽署系爭契約云云，惟此為被告甲○○所否認，且
    衡情，倘被告癸○○確有與被告甲○○簽署系爭契約，則被
    告甲○○焉有坦承與前述5 人簽約，而僅否認與被告癸○○
    簽約之理，況被告癸○○嗣於本院94年8 月26日言詞辯論期
    日時亦改稱：未簽署系爭契約等語在卷，其復未能提出系爭
    契約證明其與被告甲○○確有簽約之情事，則其先前辯稱曾
    與被告甲○○簽署系爭契約云云，尚屬乏據，無從採信。另
    被告癸○○、辛○○雖均辯稱：當初派下員開會時曾決議倘
    一半以上之派下員簽約，系爭契約即對派下員全體發生效力
    云云，惟此為開會時同時在場之被告甲○○、丑○○所否認
    ，而系爭契約內容，亦無倘一半以上之派下員簽約，即對派
    下員全體發生效力之記載，此外，被告癸○○、辛○○復未
    能提出會議紀錄或與會人士證明確有前開決議情事，則被告
    癸○○、辛○○前開所辯，亦屬無據，委無足採。
(二)、按第三人起訴請求確認他人間之法律關係存在或不存在，必
    須以該法律關係之全體當事人為共同被告一同起訴，始為適
    格之當事人（最高法院89年度台上字第1047號判決意旨參照
    ）。本件原告除以簽署系爭契約之被告丁○○、辛○○、己○、丑○○、甲○○為被告外，未一併以亦有簽署系爭契約
    之訴外人卯○○為被告，另贅列未簽署系爭契約之子○○、
    乙○○、庚○、壬○○、戊○○、丁○○、癸○○、丙○○
    為被告，依上開說明，其當事人已非適格。
(三)、再按關於確認之訴，依89年2 月9 日修正前之民事訴訟法第
    247 條之規定，除確認證書真偽之訴外，以確認法律關係成
    立或不成立始得提起；因究於適用範圍過於狹窄，故嗣後修
    正規定為：確認法律關係之訴，非原告有即受確認判決之法
    律上利益者，不得提起之；確認證書真偽或為法律關係基礎
    事實存否之訴，亦同。前項確認法律關係基礎事實存否之訴
    ，以原告不能提起他訴訟者為限。前項情形，如得利用同一
    訴訟程序提起他訴訟者，審判長應闡明之；原告因而為訴之
    變更或追加時，不受第255 條第1 項前段規定之限制，89年
    2 月9 日修正公布之民事訴訟法第247 條第1 、2 、3 項分
    別定有明文。其立法理由在於：關於確認之訴，依原條文規
    定，除確認證書真偽之訴外，以確認法律關係成立或不成立
    ，始得提起，適用範圍過於狹窄，爰將原條文「成立或不成
    立」之字樣刪除，使就法律關係，有即受確認判決之法律上
    利益者，均得提起確認之訴，以應實際之需要。又為發揮確
    認之訴預防及解決紛爭之功能，特擴大其適用範圍及於事實
    ，然為免導致濫訴，就事實之存否，限於其為法律關係之基
    礎事實，否則即認原告無即受確認判決之法律上利益，爰增
    訂第1 項後段及第2 項。再確認法律關係基礎事實存否之訴
    ，特於第3 項規定，審判長應行使闡明權，原告並得因而為
    訴之變更或追加，不受第255 條第1 項前段規定之限制。復
    按所謂即受確認判決之法律上利益，係指因法律關係之存否
    不明確，致原告在私法上之地位有受侵害之危險，而此項危
    險得以對於被告之確認判決予以除去之者而言（最高法院27
    年度上字第316 號、42年度台上字第1031號判例意旨足資參
    照）。
(四)、本件原告提起確認系爭契約無效之訴，無非係以系爭契約內
    容不良、規費過高、被告甲○○、丑○○聯合欺瞞、被告甲○○以無法辦副本巧言詐騙收回系爭契約為由，而認有確認
    系爭契約無效之必要。經查：本件確認之訴其訴訟標的為契
    約，屬法律關係基礎事實，依前開新修正之民事訴訟法第24
    7 條規定，固得提起確認之訴，然須以不能提起他訴訟者為
    限，否則應即認原告無即受確認判決之法律上利益。揆諸卷
    附之系爭契約以觀，其內容略為：立委任契約書當事人一方
    為祭祀公業陳合興派下員全體（下分別註記大房或二房或三
    房，以下稱為甲方），一方為受委任人即被告甲○○（以下
    稱為乙方），委任目的在於清理祭祀公業陳合興之不動產第
    1 條為甲方同意將祭祀公業陳合興登記之土地委任乙方辦理
    派下員清理公告及重新改選管理人登記之約定。第2 條為土
    地坐落之標示。第3 條為委任報酬之約定。第4 條為委任契
    約之期間。第5 、8 條為終止委任契約之限制。第6 條為解
    除委任契約，應負之賠償責任。第7 條為民法第533 條及第
    534 條第2 項特別授權之約定。第9 條為受任人得委任第3
    人代理之約定。第10條為報酬請求權排除時效消滅之約定，
    末則為委任人與受委任人之姓名及地址等資料，足知系爭契
    約內容大體在於規範簽署系爭契約之派下員個人即被告丁○○、辛○○、己○、丑○○及訴外人卯○○與被告甲○○間
    所存委任契約之權利義務關係，原告本應提出確認被告丁○○、辛○○、己○、丑○○及訴外人卯○○與被告甲○○間
    委任之法律關係無效之訴，經本院於94年5 月20日言詞辯論
    期日，行使闡明權諭知可另提出確認委任關係無效之訴後，
    原告仍不為訴之變更，而堅提本件確認系爭契約無效之訴，
    則依上開說明，既原告得提起其他訴訟，自不得提起確認法
    律關係基礎事實之本件契約無效之訴。再既系爭契約當事人
    一方為被告丁○○、辛○○、己○、丑○○及訴外人卯○○
    ，另一方為被告甲○○，則依債之相對性原則，系爭契約僅
    在簽署之當事人間即被告丁○○、辛○○、己○、丑○○及
    訴外人卯○○與被告甲○○間發生法律上之效力，原告既未
    簽署系爭契約，顯非當事人，系爭契約效力自不及於原告，
    則原告在私法上之地位顯無受侵害之危險。基上，原告提起
    本訴，即無受確認判決之法律上利益。
(五)、末按法律行為，違反強制或禁止之規定，或有背於公共秩序
    或善良風俗，或不依法定方式，始為無效，民法第71、72、
    73條分別定有明文，原告前開主張，核與上述規定不符，是
    其主張系爭契約無效，亦於法未合，附此敘明。
五、綜上，原告提起本件確認系爭契約之訴，於法無據，不應准
    許。
六、本件判決之基礎已臻明確，兩造其餘攻擊防禦方法，於判決
    結果不生影響，無庸一一論列，併此敘明。
據上論結，原告之訴為無理由，依民事訴訟法第385條第1項、第
78條，判決如主文。
中　　華　　民　　國　　94　　年　10　　月　　19  　　日
                  民事第一庭    法　官　游秀雯
以上正本係照原本作成。
如對判決上訴，應於判決送達後20日內向本院提出上訴狀。
中　　華　　民　　國　　94　　年　10　　月　　19  　　日
                      　　　    書記官　張西武
